臺灣士林地方法院民事判決　　　　　　　 95年度訴字第701號
原　　　告　台新國際商業銀行股份有限公司
法定代理人　戊○○
訴訟代理人　丙○○
　　　　　　乙○○
被　　　告　甲○○
　　　　　　　　　　　　5號
　　　　　　丁○○
　　　　　　　　　　　　5樓
上列二人共同
訴訟代理人　崔百慶律師
上列二人共同
複　代理人　王柏棠律師
上列當事人間撤銷贈與事件，本院於民國96年1 月26日言詞辯論
終結，判決如下：
    主  文
被告甲○○、丁○○間就如附表所示之不動產，於民國八十八年
六月十五日所為之贈與行為及於民國八十八年七月十四日所為之
所有權移轉行為應予撤銷。
被告甲○○應將前項不動產以夫妻贈與為原因，於民國八十八年
七月十四日向台北縣汐止地政事務所辦理之所有權移轉登記予以
塗銷。
訴訟費用新台幣壹萬零柒佰玖拾元由被告負擔。
    事實及理由
一、按訴狀送達後，原告不得將原訴變更或追加他訴。但擴張或
    減縮應受判決事項之聲明者，不在此限，民事訴訟法第255
    條第1 項第3 款定有明文。本件原告起訴時訴之聲明為「被
    告甲○○與被告丁○○間就座落台北縣汐止市○○○段2 地
    號土地，面積1,314 平方公尺、權利範圍314/20,000及同段
    1021建號、建物門牌台北縣汐止市○○路○ 段36巷11-1號5
    樓建物，於民國88年6 月15日所為贈與行為應予撤銷，並塗
    銷其於88年7 月14日所為所有權移轉登記行為」，於訴訟進
    行中，變更聲明為「被告甲○○、丁○○間就如附表所示之
    不動產，於88年6 月15日所為之贈與行為及於88年7 月14日
    所為之所有權移轉行為應予撤銷。被告甲○○應將前項不動
    產以夫妻贈與為原因，於88年7 月14日向台北縣汐止地政事
    務所辦理之所有權移轉登記予以塗銷。」，核屬減縮應受判
    決事項之聲明，揆諸前開規定，自應准許。
二、原告起訴主張：訴外人洪淑惠於86年11月14日邀同被告丁○
    ○擔任連帶保證人，向原告借款新台幣（下同）2,750,000
    元，並提供所有高雄市○鎮區○○街139 號11樓建物為擔保
    ，然訴外人洪淑惠自87年9 月起即拒絕繳款，嗣經原告聲請
    拍賣上開房屋（案號：台灣高雄地方法院88年度執字第1213
    2 號），經拍賣後尚餘1,487,557 元本金及自89年8 月20日
    起之利息、違約金未清償。原告為促請訴外人洪淑惠與被告
    丁○○處理前開債務，曾以本院87年度促字第12760 號支付
    命令及確定證明書正本為執行名義，向台灣新竹地方法院對
    被告丁○○聲請強制執行，經台灣新竹地方法院以88年度執
    字第6144號受理在案，經執行結果為全未受償，而經台灣新
    竹地方法院發給債權憑證。再經原告於89年12月26日向台灣
    新竹地方法院聲請繼續執行，以台灣新竹地方法院89年度執
    字第5199號受理在案，執行結果則為受償11,840元（其中11
    ,840 元為本件執行費用）。原告並曾以台灣高雄地方法院
    87年度促字第25117 號支付命令及確定證明書正本為執行名
    義，向台灣高雄地方法院對訴外人洪淑惠聲請強制執行，經
    台灣高雄地方法院以88年度執字第12124 號受理在案，經執
    行結果：因執行金額不足清償債權，債權人陳明債務人現查
    無其他可供執行之財產，致未能全部執行。執行受償情形為
    ：本件經台灣高雄地方法院88年執字第5169號，對債務人洪
    淑惠執行結果，於89年2 月10日受償19,368元即本件執行費
    用。而經台灣高雄地方法院發給債權憑證。原告為追索不足
    受償債權，於95年3 月10日以查閱門牌地址方式從異動索引
    得知，被告丁○○於88年6 月15日將如附表所示之不動產，
    贈與其妻即被告甲○○，並於88年7 月14日移轉登記完畢，
    以逃避原告之追索，而有害及原告之債權。爰依民法第244
    條第1 項之規定，請求撤銷被告二人之前開贈與及移轉所有
    權之行為，並本於代位請求被告甲○○塗銷其所有權移轉登
    記等語。並聲明：(一)被告甲○○、丁○○間就如附表所示之
    不動產，於88年6 月15日所為之贈與行為及於88年7 月14日
    所為之所有權移轉行為應予撤銷。(二)被告甲○○應將前項不
    動產以夫妻贈與為原因，於88年7 月14日向台北縣汐止地政
    事務所辦理之所有權移轉登記予以塗銷。
三、被告則以：被告丁○○、甲○○於88年間訂立夫妻分別財產
    制契約，約定雙方各自保有其財產之所有權、管理及使用收
    益權。同年12月24日，被告二人向本院辦妥登記，並經本院
    於同年12月29日公告，被告則於89年1 月6 日將該公告刊登
    於新聞紙。依前開公告所附之財產清冊所示，(一)台北縣汐止
    市○○○段第2 號土地、地目建、面積1,314 平方公尺、應
    有部分20,000分之314 及(二)台北縣汐止市○○○段第1021建
    號即門牌號碼台北縣汐止市○○路○ 段36巷11之1 號5 樓，
    面積78.08 平方公尺（另含附屬建物陽台11.74 平方公尺、
    花台0.75平方公尺。共同使用部分：同段第1026建號，面積
    370. 96 平方公尺，應有部分10,000分之137） 建物所有權
    全部之所有權人為被告甲○○。被告二人既已訂立夫妻財產
    制契約，且於88年12月29日即經登記及公告等程序，已產生
    得對抗第三人之效力，原告於近日始提起本件訴訟，顯然已
    逾越民法第245 條所定之除斥期間云云資為抗辯。並聲明：
    原告之訴駁回。
四、兩造不爭執之事實：
　(一)訴外人洪淑惠於86年11月14日邀同被告丁○○擔任連帶保證
    人，向原告借款2,750,000 元，並提供所有高雄市○鎮區○
    ○街139 號11樓建物為擔保，然訴外人洪淑惠自87年9 月起
    即拒絕繳款，嗣經原告聲請拍賣上開房屋（案號：台灣高雄
    地方法院88年度執字第12132 號），經拍賣後尚餘1,487,55
    7元本金及自89年8 月20日起之利息、違約金未清償。
　(二)原告曾以本院87年度促字第12760 號支付命令及確定證明書
    正本為執行名義，執行名義內容為「債務人應於本命令送達
    二十日內之不變期間，向債權人給付2,750,000 元，及自87
    年5月14日起至清償日止，按年息8.95％計算之利息，其逾
    期在6個月以內者，按上開利率10％，逾期超過6 個月者，
    按上開利率20％計算之違約金，並賠償本件之程序費用」，
    向台灣新竹地方法院對被告丁○○聲請強制執行，經台灣新
    竹地方法院以88年度執字第6144號受理在案，經執行結果：
    因查封之不動產經三次拍賣均未拍定，亦無人於公告三個月
    內應買，又無其他可供執行之財產。執行受償情形為全未受
    償，而經台灣新竹地方法院發給債權憑證。再經原告於89年
    12月26日向台灣新竹地方法院聲請繼續執行，以台灣新竹地
    方法院89年度執字第5199號受理在案，執行結果則為受償11
    ,840元（其中11,840元為本件執行費用）。
　(三)原告曾以台灣高雄地方法院87年度促字第25117 號支付命令
    及確定證明書正本為執行名義，執行名義內容為「債務人應
    向債權人給付2,750,000 元，及自87年3 月14日起至清償日
    止，按年息8.95％計算之利息，其逾期在6 個月以內者，按
    上開利率10％，逾期超過6 個月者，按上開利率20％計算之
    違約金，並賠償程序費用101 元」，向台灣高雄地方法院對
    訴外人洪淑惠聲請強制執行，經台灣高雄地方法院以88年度
    執字第12124號受理在案，經執行結果：因執行金額不足清
    償債權，債權人陳明債務人現查無其他可供執行之財產，致
    未能全部執行。執行受償情形為：本件經台灣高雄地方法院
    88年執字第5169號，對債務人洪淑惠執行結果，於89年2 月
    10日受償19,368元即本件執行費用。而經台灣高雄地方法院
    發給債權憑證。
　(四)被告丁○○於88年6 月15日將如附表所示之不動產，贈與其
    妻即被告甲○○，並於88年7 月14日移轉登記完畢。
　(五)被告丁○○、甲○○於88年間訂立夫妻分別財產制契約，約
    定雙方各自保有其財產之所有權、管理及使用收益權。同年
    12月24日，被告二人向本院辦妥登記，並經本院於同年12月
    29日公告，被告則於89年1 月6 日將該公告刊登於新聞紙。
    依前開公告所附之財產清冊所示，(一)台北縣汐止市○○○段
    第2 號土地、地目建、面積1,314 平方公尺、應有部分20,0
    00分之314 及(二)台北縣汐止市○○○段第1021建號即門牌號
    碼台北縣汐止市○○路○ 段36巷11之1 號5 樓，面積78.08
    平方公尺（另含附屬建物陽台11.74 平方公尺、花台0.75平
    方公尺。共同使用部分：同段第1026建號，面積370.96平方
    公尺，應有部分10,000分之137） 建物所有權全部之所有權
    人為被告甲○○。
五、得心證之理由：本件兩造爭執之處，應在於原告提起本件撤
    銷贈與之訴，是否已逾越民法第245 條所定之除斥期間？原
    告係何時知悉被告間就系爭不動產之贈與行為？茲論述如下
    ：
  (一)按債務人所為之無償行為，有害及債權者，債權人得聲請法
    院撤銷之。債權人依前項規定聲請法院撤銷時，得並聲請命
    受益人或轉得人回復原狀。又前條撤銷權，自債權人知有撤
    銷原因時起，一年間不行使，或自行為時起，經過十年而消
    滅。民法第244 條第1 項、第4 項、第245 條定有明文。次
    按債權人之債權，因債務人之行為，致有履行不能或因難之
    情形者，即應認為有損害於債權人之權利。該條之撤銷權，
    其客體乃包括債務人所為之債權行為及物權行為，債權人行
    使此項撤銷權，可同時訴請撤銷債務人所為之債權行為及物
    權行為。經查：本件原告於94年11月4 日查閱被告丁○○於
    財政部國稅局財產資料顯示，其名下僅有1995年份車牌號碼
    6462-JT 、1990年份車號UT-9213 號汽車兩部，別無其他財
    產（本院卷第64頁），而被告丁○○所有新竹縣新埔鎮○○
    ○段犁頭山小段143-11地號及其上465 建號即門牌號碼新竹
    縣新埔鎮○○○路仰德巷5 弄6 號之房地，因設有花旗商業
    銀行之本金最高限額抵押權180 萬元，故經台灣新竹地方法
    院強制執行結果，原告僅受償11,840元之執行費用。顯見被
    告丁○○將系爭不動產無償贈與被告甲○○，確有害於原告
    債權之實現。原告自得依據民法第244 條第1 項規定聲請法
    院撤銷被告間贈與契約之債權行為及物權行為。
  (二)按當事人主張有利於己之事實者，就其事實有舉證之責任，
    民事訴訟法第277 條前段定有明文。本件被告主張原告提起
    本件撤銷贈與之訴業已逾越民法第245 條所定除斥期間乙節
    ，為原告所否認，辯稱其係於95年3 月10日以查閱門牌地址
    方式從異動索引得知被告間之不動產贈與行為云云，自應由
    被告就已逾越除斥期間之有利於己事實負擔舉證責任。經查
    ：由原告所提出之系爭不動產異動索引資料觀之，原告係於
    94年12月20日調閱異動索引資料，是原告至遲於94年12月20
    日應已知被告二人間就系爭不動產之贈與行為。然經被告聲
    請調閱本院94年度裁全字第5304號假處分卷宗、台灣新竹地
    方法院88年度執字第6144號、89年度執字第5199號執行卷宗
    核閱結果，卷內均無資料得認定原告於94年12月20日之前即
    已知被告二人間之贈與行為。至被告雖辯稱其已訂立夫妻財
    產制契約，且於88年12月29日經登記及公告等程序，已產生
    得對抗第三人之效力云云，惟原告並非主張其夫妻財產制之
    登記不生效力，而係依民法第244 條第1 項規定主張撤銷被
    告二人於夫妻財產制登記前所為之贈與行為。再由被告所登
    報之公告內容觀之，並未表明被告二人先前就系爭不動產曾
    為贈與行為，原告自無由該公告得知被告二人間贈與行為之
    可能，而本件原告係於95年3 月17日向本院提起撤銷贈與之
    訴，距其知悉之時即94年12月20日尚未逾1 年，距被告為贈
    與之時亦未逾10年，是尚難認原告提起本件撤銷贈與之訴已
    逾越民法第245 條所定之除斥期間。從而，原告依據民法第
    244 條第1 項規定請求撤銷被告丁○○、甲○○間就附表所
    示不動產所為贈與之債權行為及所有權移轉之物權行為，即
    屬正當，應予准許。又原告既依民法第244 條第1 規定行使
    撤銷權，撤銷被告間贈與契約之債權行為及物權行為，即使
    被告間贈與之法律行為溯及既往失其效力，被告間為不動產
    所有權移轉登記之物權行為亦因撤銷而溯及失效。而債權人
    訴求塗銷登記，目的在除去現時不利於己之狀態，而使回復
    為債務人所有，是請求塗銷登記之訴應以現在登記之所有人
    為被告。從而，原告依據民法第244 條第4 項規定，訴請被
    告甲○○應將如附表所示不動產以夫妻贈與為原因，於88年
    7 月14日向台北縣汐止地政事務所辦理之所有權移轉登記予
    以塗銷，亦屬有據，應予准許。
六、本件為判決之基礎已臻明確，兩造其餘攻擊防禦方法核與判
    決之結果無影響，爰不予一一論述，附此敘明。
七、訴訟費用之負擔：民事訴訟法第78條。
中　　華　　民　　國　　96　　年　　2 　　月　　9 　　日
                  民事第一庭  法  官  藍雅清
以上正本證明與原本無異。
如對本判決上訴須於判決送達後20日內向本院提出上訴狀。
中　　華　　民　　國　　96　　年　　2 　　月　　13　　日
                              書記官  黃王雅寬
附表：
（一）台北縣汐止市○○○段第二號土地、地目建、面積一三一
      四平方公尺、應有部分二萬分之一五七。
（二）台北縣汐止市○○○段第一０二一建號即門牌號碼台北縣
      汐止市○○路○段三六巷十一之一號五樓，面積七八點零
      八平方公尺（另含附屬建物陽台一一點七四平方公尺、花
      台零點七五平方公尺。共同使用部分：同段第一０二六建
      號，面積三七０點九六平方公尺，應有部分一萬分之一三
      七）建物應有部分二分之一。
